臺灣士林地方法院民事判決
111年度士簡字第120號
原      告  楊永靖  

訴訟代理人  蔡鈞如律師
被      告  吳界欣  
訴訟代理人  林時猛律師
上列當事人間確認本票債權不存在事件，於中華民國111 年5 月
6 日言詞辯論終結，本院判決如下：
   主  文
確認被告持有原告所簽發票日民國一百零七年十一月二十三日、
面額新臺幣柒拾參萬肆仟肆佰元、到期日民國一百零八年一月二
十二日之本票債權，於票面金額超過新臺幣玖仟陸佰伍拾元範圍
之本票債權不存在。
原告其餘之訴駁回。
訴訟費用新臺幣捌仟零肆拾元由被告負擔新臺幣柒仟玖佰參拾肆
元，餘由原告負擔。
    事實及理由：
壹、程序部分：
　　按確認法律關係之訴，非原告有即受確認判決之法律上利益
    者，不得提起，民事訴訟法第247 條第1 項前段定有明文。
    所謂即受確認判決之法律上利益，係指法律關係之存否不明
    確，原告主觀上認其在法律上之地位有不妥之狀態存在，且
    此種不妥之狀態能以確認判決將之除去者而言。本件被告已
    持發票日民國107年11月23日、面額新臺幣(下同)734,400元
    、到期日民國108年1月22日、票據號碼668838號本票1 紙（
    下稱系爭本票）向本院聲請裁定准予強制執行，經本院110 
    年度司票字第11229號民事裁定在案，是系爭本票既由被告
    持有且已行使票據權利，而原告否認該本票上金額，顯然兩
    造就系爭本票債權存在與否已發生爭執，如不訴請確認，原
    告在私法上之地位將有受侵害之危險，則原告提起本件確認
    本票債權不存在之訴，即有確認之法律上利益，合先敘明。
貳、實體部分：
一、原告主張：原告於107年11月23日向被告借貸68萬元，約定1
    08年1月22日還款，利息為54,400元，即本利共計734,400元
    ，簽發系爭本票交付被告（原告起訴狀原主張被告因透過原
    告加入訴外人楊依凡投資案交付68萬元，約定108年1月22日
    還款，利息為按本金加計8％計算，而簽發系爭本票，嗣於審
    理中原告變更主張為借款，見本院卷第148頁）被告執系爭
    本票向鈞院聲請強制執行，經鈞院裁定准予強制執行在案，
    然原告於借貸後，陸續匯款至被告及訴外人李坤省帳戶如附
    表一、二所示，原告已將系爭本票所擔保之借款債務清償完
    畢，為此訴請確認被告持有原告所簽發之系爭本票債權不存
    在。
二、被告抗辯稱：被告否認有參加訴外人楊依凡之投資案。原告
    是先後向被告借款3次，分別為：107年10月26日向被告借款
    37萬元、約定4個月為還款期限、每月支付4％之保證紅利，
    被告匯入37萬元至原告帳戶，並由原告簽發借款金額為429,
    200元之借據（即加計每月4％計算之保證紅利共4個月為429,
    200元）；於同年11月23日又再向被告借款68萬元、約定2個
    月為還款期限、每月支付4％保證紅利，被告匯入68萬元至原
    告帳戶，並由原告簽發系爭本票及借款金額記載為734,400
    元之借據；於同年12月10日向被告借款20萬元、約定4個月
    為還款期限、每月支付4％保證紅利，被告交付現金予原告。
    原告提出如附表一所示之匯款紀錄並未清償系爭本票所擔保
    之借款金額及自110年2月後積欠迄今之每月4％保證紅利。至
    於如附表二所示匯入訴外人李坤省帳戶內之金額，均非清償
    上開3筆借款，故原告提起本件確認本票債權不存在之訴顯
    無理由云云。並聲明：原告之訴均駁回。
三、本院得心證之理由：
（一）原告主張被告持原告簽發交付被告之系爭本票向本院聲請
      強制執行裁定，經裁定准予強制執行在案等情，為兩造所
      不爭執，並有本院調閱系爭本票裁定卷核無誤，堪認屬實
      。
（二）次查，兩造均不否認系爭本票係為擔保原告向被告借款68
      萬元，然兩造間該68萬元借款究竟有無約定按月4％計算之
      「保證紅利」？兩造間究竟借款債務金額為何？約定利息
      為何？及還款情形為何？系爭本票所擔保之債務剩餘金額
      為何？茲論述如下：
     1.按消費借貸者，謂當事人一方移轉金錢或其他代替物之
       所有權於他方，而約定他方以種類、品質、數量相同之
       物返還之契約，民法第474 條第1 項定有明文。經查，
       本件兩造均不爭執原告係因借款68萬元始簽發系爭本票
       ，且被告稱有與原告約定被告享有按月4％固定之孳息，
       原告亦主張68萬元借款2個月為還款期限之利息為54,400
       元（即被告實際僅交付68萬元借款，借據借款金額及系
       爭本票面額均記載734,400元），則兩造約定利率應確為
       月息4％，又被告借款期滿時可取回全額本金，不因原告
       投資事業盈虧而有不同，足見原告係以金錢使用為目的
       ，而其使用被告所交付之款項，並給付被告一定利率之
       利息，兩造所成立者顯屬民法第473 條之消費借貸之法
       律關係，而非合夥或隱名合夥之投資關係，被告抗辯稱
       按月4％計收者係保證紅利並非利息云云，並不可採。故
       兩造間確有約定系爭本票所擔保之債權為68萬元借款債
       務，且按月計收4％之利息。
　　 2.按「約定利率，超過年息20％者，債權人對於超過部分  
       之利息，無請求權；且除上述限定之利息外，債權人不 
        得以折扣或其他方法，巧取利益」，民法第205 條、第
　　　 206 條分別定有明文。本件系爭本票所擔保之68萬元借 
        款約定每月4％之利率，經核算後高達年息48％（計算   
      式：4％×12＝48％），顯然逾越民法第205 條所定最高   約
      定利率20％，該約定顯已違反民法強制規定，原告就   此
      亦主張超過年息20％之部分被告不得請求，故被告僅   在
      年息20％之範圍內有請求權，逾此利率部分不得請   求。
　　 3.又按消費借貸契約為要物契約，即除當事人合意外，   
      更須交付金錢或其他代替物，以移轉其所有權於他方，  
       始能成立。又主張法律關係存在之當事人，須就該法律 
        關係發生所須具備之特別要件，負舉證之責任。而民法
         第474 條所稱消費借貸者，於當事人間必本於借貸之
      意   思合致，且有移轉金錢或其他代替物之所有權於他
      方之   行為，始得當之。是以消費借貸，因交付金錢之
      原因多   端，除有金錢之交付外，尚須本於借貸之意思
      而為交付   ，方克成立。倘當事人主張與他方有消費借
      貸關係存在   者，自應就該借貸意思互相表示合致及借
      款業已交付之   事實，均負舉證之責任。被告抗辯稱其
      先後借貸原告37   萬元、68萬元、20萬元3 筆借款，然
      被告僅就其中37萬   元、68萬元借款部分提出借據及匯
      款回條聯各2紙附卷   可查，堪信被告確有借予原告37萬
      元、68萬元。而依卷   附37萬元借款之借據記載借款期
      限為4個月，並將借款   金額提高為429,200元，其差額5
      9,200元即為兩造約定   之利息，故就37萬元借款約定之
      利率亦與68萬元借款約   定利率同為月息4％（計算式：5
      9200÷370000÷4＝       4％）。然就被告所稱107年12月10
      日尚有以現金借貸原   告20萬元，被告僅提出Line對話
      紀錄中原告曾於107年1   2月10日當天傳「12月10號借23
      2000元4月9日到期」予   被告，然此等文字究竟是原告
      向被告借款之意思表示？   或表示已收到借款？實屬不
      明，尚不足僅憑上開文字遽   認被告確有將20萬元借款
      交付原告，綜上，本件僅能認   定被告有借貸原告37萬
      元、68萬元，難認尚有另一筆20   萬元之借款。
　   4.又原告主張其陸續匯入被告及訴外人李坤省帳戶如附表 
        一、二所示金額，就原告匯入訴外人李坤省帳戶之金額
         究竟是否為清償積欠被告之借款，經證人李坤省到庭
      證   稱：原告匯至我帳戶內之金錢，僅有如附表一編號2
      7   至29共3筆是我領出現金後轉交給被告的，其餘款項
      都   是我之前幫原告代墊廠商款項，原告要還給我的錢
      等語（見本院卷第145頁），足認應僅有如附表一所示匯
      入被   告及訴外人李坤省之金額係原告交付予被告之金
      額。至   於附表二匯至訴外人李坤省帳戶內之金額難認
      與清償兩   造間之債務有關。原告主張附表二之款項亦
      係清償系爭   本票之債務云云，並不可採。而被告有向
      原告收取如附   表一所示之金額，被告既未能提出其他
      證據證明兩造間   除上開37萬元、68萬元借款外，尚有
      其他債務關係，應   認如附表一所示款項均係原告清償3
      7萬元及68萬元借款   本息之金額。　
　　 5.按對於一人負擔數宗債務而其給付之種類相同者，如清 
        償人提出之給付，不足清償全部債額時，由清償人於清
         償時，指定其應抵充之債務；清償人不為前條之指定 
        者，依左列之規定「債務已屆清償期者，儘先抵充。 
        債務均已屆清償期或均未屆清償期者，以債務之擔保 
        最少者，儘先抵充；擔保相等者，以債務人因清償而獲
         益最多者，儘先抵充；獲益相等者，以先到期之債務
      ，   儘先抵充。獲益及清償期均相等者，各按比例，抵
      充   其一部。」，定其應抵充之債務；又清償人所提出
      之給   付，應先抵充費用，次充利息，次充原本；民法
      第321   條、第322條、第323條定有明文。原告既已先後
      如附表   一所示之還款日期清償如附表一所示還款金額
      ，其每月   清償之金額應先抵充法定利率上限即年息20%
      之利息   後，再抵充本金。且就附表一編號10所示還款
      金額37萬   元，被告辯稱該次有將借款37萬元清償完畢
      ，且原告亦   承認37萬元借款已清償完畢，故就原告還
      款抵充利息及   本金之金額逐一計算如附表一，可知至
      原告最後一次還   款日為止，系爭本票債權餘額為9,650
      元。
（三）從而，原告本於票據之法律關係，訴請確認被告持有原告
      所簽發之系爭本票債權，於票面金額超過9,650元之範圍
      之本票債權不存在不存在，為有理由，應予准許。逾此部
      分之請求，則無理由，應予駁回。
四、本件事證已經明確，兩造其餘攻擊防禦方法及未經援用之證
    據，經斟酌後，認均不影響本判決結果，爰不再逐一論駁，
    併此敘明。
五、訴訟費用負擔之依據：民事訴訟法第79條。 
中　　華　　民　　國　　111 　年　　5 　　月　　20　　日
                  士林簡易庭法　官　張明儀
附表一：
 還款日期 還款金額 本期借款利息 本期借款本金 抵充本金金額  剩餘借款本金 備註 1 108.1.23 68,000 （370000×20％×3÷12）＋（680000×20％×2÷12）＝41167 370,000 680,000 0 14,248 26,185 355,752 653,815  還款金額入原告帳戶 2 108.1.23 13,600      3 108.2.23 27,200 0000000×20％÷12＝16826 355,752 653,815 29,732 54,642 326,020 599,173  4 108.2.25 74,000      5 108.3.11 10,000 925193×20％÷12＝15420 326,020 599,173 12,890 23,690 313,130 575,483  6 108.3.25 27,200      7 108.3.26 14,800      8 108.4.23 17,200 888613×20％÷12＝14810 313,130 575,483 313,130 69,260 0（37萬借款本金清償完畢） 506,223（68萬借款本金剩餘）  9 108.4.24 10,000      10 108.4.25 370,000      11 108.5.13 50,000 506223×20％÷12＝8437 506,223 68,763 437,460  12 108.5.23 27,200      13 108.7.8 27,200 437460×20％×2÷12＝14582 437,460 39,818 397,642  14 108.7.29 27,200      15 108.8.27 27,200 397642×20％÷12＝6627 397,642 20,573 377,069  16 108.9.24 27,200 377069×20％÷12＝6284 377,069 20,916 356,153  17 108.10.28 27,200 356153×20％÷12＝5936 356,153 21,264 334,889  18 108.11.26 27,200 334889×20％÷12＝5581 334,889 21,619 313,270  19 108.12.24 27,200 313270×20％÷12＝5221 313,270 21,979 291,291  20 109.2.3 27,200 291291×20％×2÷12＝9710 291,291 44,690 246,601  21 109.2.25 27,200      22 109.4.6 27,200 246601×20％×2÷12＝8220 246,601 18,980 227,621  23 109.5.4 27,200 227621×20％÷12＝3794 227,621 23,406 204,215  24 109.6.29 54,400 204215×20％÷12＝3404 204,215 50,996 153,219  25 109.10.5 54,400 153219×20％×4÷12＝10215 153,219 44,185 109,034  26 109.12.23 27,200 109034×20％×2÷12＝3634 109,034 31,566 77,468   27 109.12.23 8,000     入李坤省帳戶 28 110.2.3 35,200 77468×20％×2÷12＝2582  77,468 67,818 9,650   29 110.2.23 35,200      
附表二：
    匯款日期     匯款金額  1 107.12.21 10,000 入李坤省帳戶 2 108.10.16 10,000  3 108.10.25 20,000  4 109.6.1 18,000  5 110.2.17 10,000  
　　　　　　　　　　　　　　　　　　
以上正本係照原本作成。
如不服本判決，應於送達後20日內，向本院提出上訴狀並表明上
訴理由，如於本判決宣示後送達前提起上訴者，應於判決送達後
20日內補提上訴理由書（須附繕本）。
中　　華　　民　　國　　111 　年　　5 　　月　　20　　日
　　　　　　　　　　　　　　書記官　劉彥婷